【裁判字號】    89,訴,1998
【裁判日期】    900525
【裁判案由】    返還消費借貸款
【裁判全文】
臺灣板橋地方法院民事判決  八十九年度訴字第一九九八號
    原      告      合作金庫銀行股份有限公司（即原台灣省合作金庫）
    法定代理人      甲○○
    訴訟代理人      乙○○
    兼法定代理人    丁○○
    訴訟代理人      丙○○
    被      告      己○○
                    戊○○
右當事人間請求返還消費借貸款事件，本院判決如左：
    主      文
被告應連帶給付原告新台幣貳佰柒拾柒萬陸仟壹佰捌拾玖元，及如附表所示之利息、
違約金。
訴訟費用由被告連帶負擔。
本判決第一項於原告以新臺幣玖拾萬元或同面額之中央政府重大交通建設公債八十
六年度甲類第九期債票為被告供擔保後，得假執行。但被告戊○○如於假執行程序實
施前，以新臺幣貳佰柒拾柒萬陸仟壹佰捌拾玖元為原告預供擔保，得免為假執行。
    事      實
甲、原告方面：
壹、聲明：如主文第一項所示，並陳明願供擔保請准宣告假執行。
貳、陳述：
一、被告丁○○、丙○○、己○○與戊○○於民國八十三年六月二日出具保證書，願
    就被告峰福興業有限公司（以下簡稱峰福公司）對原告所負之債務在本金新台幣
    （下同）一千萬元及在此範圍內債務產生之利息、違約金、損害賠償、各項費用
    及代付款項等，保證人願與債務人負連帶償還責任，並願放棄先訴抗辯權。
二、被告峰福興業有限公司遂分別於八十八年七月九日及同年十二月十八日，均以其
    餘被告為連帶保證人，各向原告借款二百萬元，合計四百萬元，約定利息按年息
    百分之九點八五計算，逾期清償時，自逾期之日起六個月以內者，按上開利率百
    分之十，超過六個月者，按上開利率百分之二十加計違約金，清償期則分別為八
    十九年七月九日及同年十二月十八日，並與其餘被告共同開立本票二紙為借款憑
    證。且債務人任一宗債務不依約清償本金時，債務人對原告之全部債務均視為到
    期。
三、詎至八十九年七月九日，峰福公司並未依約清償屆期之借款兩百萬元，依授信約
    定書第五條第一款之約定，峰福公司之全部債務四百萬元均喪失其期限利益而視
    為全部到期，經原告屢次催討，僅獲得本金一百二十二萬三千八百十一元之清償
    ，尚欠如聲明所示之本息及違約金，其餘部分則迄未清償，為此爰依消費借貸及
    連帶保證契約請求被告連帶給付二百七十七萬六千一百八十九元，及如主文第一
    項所示之利息及違約金。
四、對被告抗辯所為之陳述：
  (一)連帶保證書載明：被告等保證峰福公司，於該公司現在及將來所簽章之付款、承
    兌、背書或保證之票據及借據等，若峰福公司不依約清償前開債務，保證人願於
    本金一千萬元之範圍內與峰福公司負連帶清償之責。該保證約定書既經被告等簽
    名、蓋章，且峰福公司所積欠原告之款項尚在連帶保證書所限定之金額內，被告
    等自應負連帶保證清償之責，今被告己○○、戊○○空言否認，顯屬無據。
  (二)原告與被告等簽訂之授信約定書中，其第二條載明：立約人如印鑑等有所變更，
    應即以書面將變更之情勢通知原告，並辦理變更或註銷留存印鑑之手續。原告所
    提示之本票二紙，均未經被告辦理變更印鑑之手續，且所蓋之印鑑均與約定書相
    符，被告等自應付清償之責。
  (三)被告等僅需於保證約定書上為對保，授信申請書則無需於每年重新再對保。被告
    戊○○陳稱依據信保基金之規定，峰福公司於每年還款後，再行簽約借款者，必
    須再由連帶保證人親自對保簽名，經查八十八年度中小企業融資信用保證作業手
    冊並無相關規定，被告所言，顯無憑據。
  (四)本件並不適用消費者保護法之規定。
三、證據：提出授信約定書五紙、本票二紙、保證書（均影本）乙紙、客戶借款及保
    證明細卡乙張、基本放款利率變動表乙份、借戶全部資料查詢單四紙、授信申請
    書及批覆書二二紙、八十八年度中小企業融資信用保證作業手冊乙本、臺北市政
    府營利事業登記證、經濟部公司執照、銀行營業執照影本各乙紙及合作金庫授信
    戶結案資料查詢單三紙為證。
乙、被告方面：
壹、被告峰福公司、丁○○、丙○○部分：
一、聲明：同意原告之請求。
二、陳述：
  (一)伊等願和解，並負擔訴訟費用。
  (二)系爭本票上之印鑑，均係被告己○○、戊○○交予被告峰福公司，簽立授信約定
    及連帶保證書時，均經對保，當初被告己○○、戊○○將印章交予被告峰福公司
    ，係方便每年換本票之用，此期間內並未告知被告峰福公司，渠等不再續保，原
    告原同意伊分期攤還，因被告己○○、戊○○不願意辦理延期，故無法達成分期
    攤還之約定。
貳、被告己○○部分：
一、聲明：原告之訴駁回。
二、陳述：確實有於連帶保證書及授信約定書上簽名及擔任保證人，但並未於本票上
          簽章。
、被告戊○○部分：
一、聲明：
  (一)原告之訴及其假執行之聲請均駁回。
  (二)被告如受不利之判決，願供擔保請准免為假執行。
二、陳述：
  (一)被告於八十三年六月二日所簽訂之連帶保證書係為峰福公司於八十三年間與原告
    間之一筆二百萬元貸款（非本件中小企業信用保證基金貸款）所為的保證，而該
    筆款項，峰福公司已於八十九年八、九月間以出售丁○○所有坐落於中和市○○
    路一二○巷卅號三樓之房屋所得價金予以全部清償，並將清償後所得餘額，分別
    清償峰福公司另於八十八年七月九日及八十八年十二月十八日向原告所借本件系
    爭款項四百萬元中之利息及部分本金，因此，被告為峰福公司所保證之債務已全
    部清償，被告已無任何保證責任可言。
  (二)本件原告所起訴請求之債務，係指峰福公司於八十八年七月九日及八十八年十二
    月十八日向原告所借貸之中小企業信用保證基金（下稱信保基金）貸款，而該二
    筆信保基金，被告並無擔任峰福公司之連帶保證人。原告所提被告為連帶保證之
    依據者，係為前開所述八十三年六月三日之另筆二百萬元貸款所為之保證，並非
    原告所言為此二筆信保基金貸款所為之保證，因此，被告既未對蓋系爭二筆信保
    基金借款為保證，何需擔負保證之責？
  (三)信用保證基金之貸放規則於本案中應有適用，是故，被告既未對系爭二筆信保基
    金貸款為對保之簽名，被告自當毋需為該二筆借款負連帶保證人之責。
    1.依據信保基金之貸放規則，借貸人必須遵守如后事項：Ａ、必須每年重新簽約
      且先全部清償後始能再借。Ｂ、不能以借新貸款方式來清償舊貸款。Ｃ、每年
      還款後，再簽約借款時必需連帶保證人親自對保簽名。峰福公司係透過此信保
      基金機制貸款，且依前開貸放規則，每年須重新簽約對保，而被告並無擔任峰
      福公司系爭二筆信保基金貸款之連帶保證人，且無親自對保簽名。準此，證明
      被告於八十三年六月二日所為之另筆貸款保證，與峰福公司依信保基金所為貸
      款並不相同，即兩者分屬不同之保證契約。因此，原告以被告於八十三年六月
      二日與其訂立之連帶保證書做為系爭二筆信保基金貸款，被告應負連帶保證之
      依據，洵屬無據。
    2.信用保證基金本身係為協助具發展潛力但擔保品不足的中小型企業，得僅以提
      供「信用保證」的方式順利從銀行取得融資，因此，就一個完整且合法之信用
      保證基金之借款程序，有連帶保證人之對保係為不可或缺之要件。換言之，缺
      少了對保之手續，則無從藉由信用保證基金借得款項。既然該信保基金需於每
      年每次借款時連帶保證人需親自對保簽名，惟查，除被告有為八十三年間之第
      一筆二百萬元信保基金貸款親自對保簽名外，往後每年續約借款（包括系爭二
      筆信保基金貸款），均未由被告踐行對保手續。因此，被告既未對保，要難證
      明被告有連帶保證事實存在，故針對系爭二筆信保基金貸款，被告既無對保，
      自不負連帶保證之責。被告既未為對保，則原告與峰福公司如何完成對保程序
      ，如何貸得款項，被告無從而知。但被告確未為對保之簽名，原告所提授信申
      請書上被告之簽名及印文亦非被告所為，被告亦無授權任何他人代為簽名及蓋
      印。
  (四)又原告提出被告於八十八年七月九日及八十八年十二月十八日所共同開立之本票
    二紙，做為被告有連帶保證之依據，然被告並未於發票人處為簽名及蓋印，且該
    印章係因被告為峰福公司掛名股東身分，故峰福公司持有被告之印章，然被告並
    未授權峰福公司或其它任何人，以其名義任意為法律行為之處分，諸如本件連帶
    保證情形。因此，前開本票二紙上之簽名及印文係屬虛偽，原告引用其為被告戊○○應負連帶保證之依據，殊屬無據。
  (五)原告訴訟代理人陳稱︰「聲請書上有名字，但不需要對保，約定書上才需對保」
    （參閱鈞院九十年二月二十日言詞辯論筆錄）且稱：「只需對保兩次，以後
      不用保證人親自對保即可。」（此部分筆錄漏未記載），其依據何在？兩者有
      何不同，否則同為借款，為何於對保程序上有差別？
    1.觀諸原告所提峰福公司透過信保基金借貸之過往授信約定書暨覆批書內容，可
      看出各連帶保證人對保之必要性。再者，一般借款者與銀行間授信往來，通常
      有諸多約定成俗之商業習慣，無形中慣行且拘束當事人間。亦如本件信保基金
      之貸放規則，其本身並無民法第七十一條、七十二條違反之虞，故基於契約自
      由原則，當事人自可基於明示及默示之意思表示自由形成契約內容，因此對於
      貸放規則雖非法有明文，但對於透過信用保證基金借款之當事人間︵被告戊○○本身亦曾數次向銀行借貸信保基金，故對此貸放規則知之甚稔︶，該種約定
      成俗之商業習慣，儼然形成一種遵從標準，互核被告開設之聖影興業有限公司
      於台灣土地銀行之信保基金貸款，亦需如此，因此伊雖曾於鋒福公司為第一次
      信用保證基金借款時對保，然該連帶保證責任效力亦僅對於該特定債務，關於
      爾後之信保基金借款，伊既未為對保，借款程序要件即尚未完備，因此，原告
      陳稱只需對保兩次，以後不用保證人親自對保即可，洵屬無據，從而其請求被
      告戊○○負擔連帶保證責任，即失所依據。
    2.再者，被告丙○○陳稱：「當時交給公司保管，方便換單使用，如有意見，應
      該收回印章。除了本件借貸外，並未使用這個印章。」（參閱鈞院九十年二月
      二十日言詞辯論筆錄）然被告雖僅為峰福公司掛名股東，非實際參與公司營運
      ，然為一般行政作業上便利性，公司留存股東印鑑章，自無取回必要。然如擅
      自利用被告印鑑章，且未經被告授權而以被告之名為峰福公司信保基金借款為
      連帶保證，反道指摘被告單純沉默即為同意之語，殊無道理可言。
    3.關於「聲請書上有名字，但不需要對保，約定書上才需對保」之說詞，除無依
      據外，若屬原告內部行政作業規則，在未經告知被告戊○○之情形下，又如何
      能以此規則突襲被告戊○○，而逕據此要求被告戊○○對於未曾允諾之連帶保
      證負責呢！互核原告所提授信申請書上皆需有連帶保證人之簽名及蓋印，即可
      證明原告所陳不需對保，洵屬無據。況每次貸款係屬獨立而不相涉，對於程序
      上之要件是否具備，原則上亦應各自認定，因此對於系爭二筆信保基金借款被
      告既未為對保又何須負連帶保證之責。
  (六)連帶保證書內文中第二行「連帶保證凡貴庫持有峰福興業有限公司（以下簡稱債
      務人）於現在（包過改組前）及將來所簽章之付款、承兌、背書或保證之票據
      暨借據（包過透支契約）以及其它一切債務（包括因委任保證契約、開發國內
      外信用狀等之不履行或代售印花稅票、代辦統一發票及其他各項代辦業務等有
      關事務發生之一切債務及臨時拆借、短借款項）憑證以新台幣壹仟萬元為限額
      」。就前開由原告單方所擬定之定型化條款，係以不特定債務所為之保證，然
      此往往致使當事人之另一方對無可預期且源源不絕之不特定之債務負擔連帶保
      證責任，實與消費者保護法第十二條之誠信原則有違。再者，本件情形是否有
      消費者保護法之適用乎？就借款本身，係峰福公司給付相當之對價，接受自銀
      行貸與之金錢，認屬消費行為堪稱無疑，又被告既對主債務為連帶保證者，負
      擔連帶清償責任者，依保證債務從屬性及民法七百四十二條保證人抗辯權來看
      ，被告同主債務人般同受消費者保護法之保護，故前開條款，既違反誠信原則
      ，對消費者有顯失公平之情形，則應屬無效之條款。
    1.前開連帶保證書係為特定債務保證之主張，若為鈞院所不採，而認定應屬連續
      發生債務之限額保證契約之前提下，尚提出以下論點，主張原告所提出之定型
      化契約條款內容，顯有對被告不公平處，故屬無效。蓋保證契約所保證之客體
      ，不僅得針對特定債務，亦可針對特定基礎原因關係所生之現在及將來之債務
      為保證。然對於要求限定原因基礎關係之要件，雖非法有直接明文規定，然探
      究誠實信用等相關法理得知，就連帶保證人所保證之債務而言，不應有太多之
      不可預測性且強受「無限制」限額保證責任之恣意拘束。因此，對於連續發生
      之債務為保證，而限定債務所由生之原因基礎關係應屬當然。
    2.針對前開條款內容，形式上看來似有特定債務發生之基礎原因，然從其內容及
      遣詞用字中，大量將借款者與銀行間可能產生之債務內容，廣泛引用於條款中
      ，足使似將債務發生原因已特定之表像幻滅，而形同未為特定般，故此種條款
      著實使被告對於所負擔責任處於無可預知狀態下。因此，被告之於原告係處於
      經濟上弱勢不平等地位，且該條款亦對當事人影響甚鉅，而有違誠實信用及公
      平互惠原則，故應屬無效。
三、證據：提出被告向台灣土地銀行為信用保證基金借款之憑據影本十四紙為證。
    理    由
甲、程序方面：
一、按當事人得以合意定第一審管轄法院，民事訴訟法第二十四條第一項前段定有明
    文。依兩造所簽立之連帶保證書及授信約定書第十二條之約定，以合意由本院為
    第一審管轄法院，本院自有管轄權。
二、原告提起本件訴訟後，於九十年一月十一日經核准變更名稱為合作金庫銀行股份
    有限公司，有原告檢送之臺北市政府營利事業登記證、經濟部公司執照、銀行營
    業執照影本各乙紙及合作金庫授信戶結案資料查詢單三紙為佐，原告法人僅係名
    稱及組織有所更動，是以本件消費借貸契約所生之債權債務關係，由原告概括承
    受之，且其同一性不變，自不生當事人變更之問題。
三、按訴狀送達後，原告不得將原訴變更或追加他訴，但擴張或減縮應受判決事項之
    聲明者，不在此限，民事訴訟法第二百五十五條第一項第三款定有明文。本件原
    告本起訴請求按年利率百分之九‧八八五計付之利息，嗣於九十年四月十七日將
    聲明更為請求按年利率百分之九‧八五計付之利息，就遲延利息部分係減縮應受
    判決事項之聲明，自應准許。
四、又被告峰福公司、丁○○、丙○○與己○○均經合法通知，未於言詞辯論期日到
    場，且經再傳而仍不到場，核無民事訴訟法第三百八十六條所列各款情形，爰依
    職權由原告一造辯論而為判決，合先敘明。
乙、得心證之理由：
一、本件原告起訴主張被告丁○○、丙○○、己○○與戊○○於八十三年六月二日出
    具保證書，願就被告峰福公司對原告所負之債務在本金一千萬元及在此範圍內債
    務產生之利息、違約金、損害賠償、各項費用及代付款項等，與被告峰福公司負
    連帶償還責任。被告峰福公司遂分別於八十八年七月九日及同年十二月十八日，
    以其餘被告為連帶保證人，先後向原告借款二百萬元，合計四百萬元，清償期則
    分別為八十九年七月九日及同年十二月十八日，倘被告峰福公司任一宗債務不依
    約清償本金時，其對原告之全部債務均視為到期。另約定逾期清償時，需按年息
    百分之九點八五計付遲延利息，且自逾期之日起六個月以內者，按上開利率百分
    之十，超過六個月者，按上開利率百分之二十加計違約金，並與其餘被告共同開
    立本票二紙為借款憑證。詎至八十九年七月九日，被告峰福公司並未依約清償屆
    期之借款兩百萬元，其全部債務四百萬元，依授信約定書第五條第一款之約定，
    均失其期限利益而視為全部到期，嗣經原告屢次催討，僅獲得本金一百二十二萬
    三千八百十一元之清償，尚欠如聲明所示之本息及違約金，為此爰依消費借貸及
    連帶保證契約請求被告等連帶給付二百七十七萬六千一百八十九元，及如附表所
    示之利息及違約金等語。
二、被告峰福公司、丁○○及丙○○同意原告之請求，被告己○○對於連帶保證書及
    授信約定書上簽章真正之事實並不爭執，但否認於系爭本票上簽章。而被告戊○○則以：被告戊○○於八十三年六月二日所簽訂之連帶保證書係為被告峰福公司
    於八十三年間與原告間之另筆二百萬元貸款所為的保證，而該筆款項，被告峰福
    公司已於八十九年八、九月間清償完畢。本件原告所起訴請求之債務，係指被告
    峰福公司於八十八年七月九日及八十八年十二月十八日向原告所借貸之中小企業
    信用保證基金，而該二筆信保基金需於每年每次借款時由連帶保證人親自對保簽
    名，被告戊○○並未對該二筆信保基金貸款為對保之簽名，自毋需為該二筆借款
    負連帶保證人之責。且原告所提連帶保證書中之約款係由原告單方所擬定之定型
    化條款，其以不特定債務所為之保證，往往致使當事人之另一方對無可預期且源
    源不絕之不特定之債務負擔連帶保證責任，實與消費者保護法第十二條之誠信原
    則有違，亦不符定型化約款之平等互惠原則。原告雖另提出被告戊○○於八十八
    年七月九日及八十八年十二月十八日所共同開立之本票二紙，做為被告戊○○有
    連帶保證之依據，然被告戊○○並未於發票人處為簽名及蓋印，亦未授權峰福公
    司或其它任何人，以其名義任意為法律行為之處分，原告引用其為被告戊○○應
    負連帶保證之依據，殊屬無據等語資為抗辯。
三、原告起訴主張被告峰福公司分別於八十八年七月九日及同年十二月十八日，先後
    向原告借款二百萬元，合計四百萬元，清償期則分別為八十九年七月九日及同年
    十二月十八日，倘被告峰福公司任一宗債務不依約清償本金時，其對原告之全部
    債務均視為到期。另約定逾期清償時，需按年息百分之九點八五計付遲延利息，
    且自逾期之日起六個月以內者，按上開利率百分之十，超過六個月者，按上開利
    率百分之二十加計違約金，並簽立系爭本票二紙為借款憑證。詎至八十九年七月
    九日，被告峰福公司並未依約清償屆期之借款兩百萬元，其全部債務四百萬元，
    依授信約定書第五條第一款之約定，均失其期限利益而視為全部到期，嗣經原告
    屢次催討，僅獲得本金一百二十二萬三千八百十一元之清償，尚欠如主文第一項
    所示之二百七十七萬六千一百八十九元，及如附表所示之利息及違約金之事實，
    業據提出本票二紙、客戶借款及保證明細卡乙張、基本放款利率變動表乙份、借
    戶全部資料查詢單四紙為證，被告亦無爭執，堪信為真正。本件被告己○○、戊○○雖以上揭情詞置辯，惟查，原告係主張依消費借貸與連帶保證契約對被告等
    為請求，而非本於票據關係而為請求，是以本票上被告己○○、戊○○之簽名是
    否真正，並非所問。從而本件應審酌者在於：被告己○○與戊○○就系爭借款應
    否負連帶保證人之責任？茲敘述如下。
四、按保證契約為債權人與保證人間締結之契約，於主債務人不履行債務時，保證人
    即負代為履行之責任（民法第七百三十九條）；又連帶保證為保證人與主債務人
    連帶負債務履行責任之保證，具有連帶債務之性質（民法第二百七十二條第一項
    ），故債權人自得先向保證人為全部給付之請求，連帶保證人並無先訴抗辯權。
    是以當債權人與連帶保證人成立保證契約後，連帶保證人對債權人所負之責任，
    與主債務人並無二致，債權人自得訴請主債務人與連帶保證人連帶清償債務。又
    保證人與債權人約定就債權人與主債務人間所生一定債之關係範圍內之不特定債
    務，預定最高限額，由保證人保證之契約，學說上稱為最高限額保證。此種保證
    契約如定有期間，在該期間內所生約定範圍內之債務，不逾最高限額者，均為保
    證契約效力所及；如未定期間，保證契約在未經保證人依民法第七百五十四條規
    定終止或有其他消滅原因以前，所生約定範圍內之債務，亦同。故在該保證契約
    有效期間內，已發生約定範圍內之債務，縱因清償或其他事由而減少或消滅，該
    保證契約依然有效，嗣後所生約定範圍內之債務，於不逾最高限額者，債權人仍
    得請求保證人履行保證責任，最高法院七十七年台上字第九四三號著有判例可資
    參照。又為因應目前瞬息萬變之工商社會，靈活調度資金以免喪失先機，現今公
    司欲向銀行調借資金營運時，若可提供充足擔保，則通常由銀行與公司企業間設
    定本金最高限額之抵押權，於雙方所合意之最高限額內，由銀行隨時提供資金予
    公司，不必就每宗借貸逐一辦理抵押權；若公司本身無法提供足夠擔保物，即由
    公司之法定代理人或其他股東等於預定之最高額度範圍內為信用循環擔保，使銀
    行能隨時提供相當資金予公司，不必於每宗借貸後一再換訂保證書，兩者均係因
    應工商界之需要而產生，使企業能在一定金額範圍內，可隨時獲得運轉資金，自
    有其存在之必要。因之，最高限額保證契約，如其保證債務之範圍及數額可得具
    體確定，保證人之負擔未逾主債務人，依契約自由原則，實無過度限制其效力之
    必要。是最高限額保證所保證之主債務，固應於保證成立之前發生，但無須為現
    實之發生，以已有發生之基礎，而將來可發生者為已足，亦即將來可發生之債務
    ，亦可作為保證之主債務。又將來之債務數額亦不以現實具體決定為必要，只定
    其最高限額即可，與保證債務之從屬性原則尚無違背。綜言之，最高限額保證契
    約之本質即是於預定之最高額度範圍內為信用循環擔保，使金融機關能隨時提供
    相當資金與主債務人，不必於每宗借貸後逐次通知保證人，使企業能在一定金額
    範圍內，可隨時獲得運轉資金，倘須每筆借款均須經保證人簽認，則為一般連帶
    保證即足，尚無簽訂最高限額保證契約之必要。
五、經查，被告丁○○暨同被告丙○○、己○○、戊○○共五人於八十三年六月二日
    與原告簽訂連帶保證契約，約定被告峰福公司對原告所負一切債務，以本金一千
    萬元為限額暨其利息、遲延利息、違約金、損害賠償金及其他從屬於主債務之負
    擔，願與主債務人即被告峰福公司負連帶償還之責，此有原告所提之連帶保證書
    及授信約定書影本在卷可稽，被告己○○與丁○○復不爭執保證書及約定書上簽
    名暨印章之真正。觀諸該連帶保證書約定：「立連帶保證書人今向台灣省合作金
    庫連帶保證凡貴庫持有峰福興業有限公司於現在及將來所簽章之付款、承兌、背
    書或保證之票據、借據、契約及其他一切債務憑證以新台幣陸佰元為限額，保證
    人願與債務人負連帶償還責任。．．．．。一經貴庫通知，保證人願即將保證金
    額連同延滯期間應付利息及各種違約金、損害賠償、各項費用、代付款項等一併
    代為償還清楚」，核其性質，即屬上揭說明所稱之最高限額連帶保證契約。被告
    己○○與戊○○依上開約定，凡峰福公司於訂約當時及將來對原告所負之付款、
    承兌、背書或保證之票據、借據、契約及其他一切債務憑證所生之債務，於不逾
    最高限額範圍內，皆為其連帶保證之範圍內，則該保證契約既有一定之限額，並
    非漫無限制，保證人即被告戊○○、己○○可斟酌被保證人峰福公司及保證人自
    己之財力，而判斷其應否為保證。矧被告戊○○並未舉證證明其於簽立連帶保證
    書時，已明示或默示其保證債務之範圍，空言抗辯該連帶保證書僅保證被告峰福
    公司於八十三年六月間向原告借貸二百萬元之債務等語，並非可採。
六、再者，依前所述，最高限額保證契約之本質原即在預定之最高額度範圍內為信用
    循環擔保，使金融機關能隨時提供相當資金與主債務人，不必於每宗借貸後逐次
    通知保證人，倘須每筆借款均須經保證人簽認，則為一般連帶保證即足，尚無簽
    訂最高限額保證契約之必要。本件依原告與被告己○○、戊○○所簽定之連帶保
    證契約，既屬最高限額保證契約，原告自毋需就嗣後每一筆新成立之債務，均重
    行請求保證人確認及對保，此參酌卷附授信約定書第二條：「立約人因名稱、組
    織、章程內容、印鑑、代表人、代表人權限範圍或其他足以影響貴庫權益變更情
    事發生時，應即以書面將變更情事通知貴庫，並辦妥變更或註銷留存印鑑之手續
    ，於未為前項通知及變更或註銷留存印鑑手續前與貴庫所為交易，立約人均願負
    責任．．．．。」之約定即明。被告戊○○空言抗辯新成立之債務須經對保程序
    始負連帶保證之責，就此有利之事項，被告並未舉證以實其說。況本院遍查相關
    法令、契約約款及參酌原告所提「中小企業融資信用保證作業手冊」，均未發現
    相關規定足以佐證被告之抗辯為真，是本院實無從曲解最高限額保證契約之本質
    ，而遽為有利被告之認定。又信保基金對於授信單位（銀行業）就中小企業貸放
    款所為授權保證或專案保證，核其性質，係屬信保基金與授信單位間之法律關係
    ，縱授信單位對於中小企業放款程序，違背信保基金或金融法令相關規定，僅係
    就保證之債務不予代位清償而已，是以原告對於被告峰福公司之貸放款程序（授
    信程序）是否有違相關金融法令或信保基金之作業準則，均與被告戊○○是否負
    本件借款債務之連帶保證責任無涉，故而縱認原告並未於系爭原告請求各筆借款
    債權之相關借據、契約及發發或背書之票據上另行簽名及對保，仍須對被告峰福
    公司積欠之該等債務負連帶清償之責，其辯稱不負連帶保證之責云云，顯屬無據
    。
七、末查：
  (一)按消費者保護法所稱之消費者，係指以消費為目的而為交易，使用商品或接受服
    務者而言，此觀該法第二條第一款自明。銀行與連帶保證人間所訂定之保證契約
    ，乃保證人擔保借款人對銀行債務之清償責任，銀行對保證人並不負任何義務，
    保證人亦無從因保證契約自銀行獲取報償，其性質上屬單務、無償契約，並非屬
    消費之法律關係，保證人亦非消費者，自無消費者保護法之適用。本件主債務人
    即被告峰福公司向原告借款二筆，係屬融資借貸關係；而被告林萬號與原告之最
    高限額保證契約，具有活絡被告峰福公司資金週轉之效果，是被告戊○○與原告
    間之契約關係，乃其擔保借款人峰福公司對原告債務之清償責任，非屬消費者之
    交易。保證人即被告戊○○亦無從因系爭保證契約自原告獲取報償，性質上屬單
    務、無償契約，非屬消費之法律關係，被告戊○○非消費者，自無消費者保護法
    之適用。
  (二)又系爭保證書為原告預定用於其銀行同類借款契約條款所訂，自屬定型化契約無
    疑。被告戊○○自認於八十三年六月二日與原告訂有保證書、授信契約書，而該
    授信契約書載明：「立約定書人（以下簡稱立約人）與臺灣省合作金庫（包括總
    庫及所屬各分支機構，以下簡稱貴庫）約定，立約人對貴庫之一切受（授）信往
    來，願遵守左列各條款：第一條：本約定書所稱一切債務，係指立約人對貴庫所
    負之票據、借款、墊款、保證等債務及其他債務，並包括其利息、遲延利息、違
    約金、損害賠償及其他有關費用。」等約款內容；而系爭連帶保證書亦約明：「
    立連帶保證書人今向台灣省合作金庫連帶保證凡貴庫持有峰福興業有限公司於現
    在及將來所簽章之付款、承兌、背書或保證之票據、借據、契約及其他一切債務
    憑證以新台幣陸佰元為限額，保證人願與債務人負連帶償還責任。．．．．。一
    經貴庫通知，保證人願即將保證金額連同延滯期間應付利息及各種違約金、損害
    賠償、各項費用、代付款項等一併代為償還清楚」，有該授信契約書、連帶保證
    書附卷可參。本件原告與被告戊○○所訂立之最高限額保證契約，雖屬消費者保
    護法所規範之定型化契約，縱認被告戊○○得援引借款人即被告峰福公司基於消
    費者保護法對於原告所生之抗辯事項，惟原告係一金融業者，與本件保證契約之
    被保證人峰福公司間僅存有融資借貸關係，而保證人即被告戊○○與借款人即被
    告峰福公司之關係，為被告峰福公司之股東及該公司法定代理人即被告丁○○之
    兄弟，有公司登記暨變更登記事項卡影本附卷可稽，且為原告及被告戊○○所不
    加爭執，原告因信賴被告等之保證，乃將金錢借貸與被告峰福公司，上開保證書
    約定之一切債務，雖然過於廣泛，惟原告請求被告清償之債務，係融資借貸所發
    生者，並無違兩造於簽立本件保證契約時之真意。再者，原告於系爭授信契約訂
    立時，就系爭授信依原告與被告戊○○所簽定之連帶保證契約，在本金一千萬元
    及在此範圍內債務產生之利息、違約金之限額內，於連帶保證契約未終止前，被
    告戊○○就被告峰福公司對原告所負之融資借貸債務在保證限額範圍內負連帶清
    償責任之約款觀之，連帶保證契約在此一保證融資借貸債務之範圍內並無違反公
    平互惠原則之處。蓋依該條款約定，被告戊○○在借貸本金一千萬元及在此範圍
    內債務產生利息、違約金債務之範圍內負連帶保證責任，被告戊○○應於出具該
    保證書時即應明瞭其保證限度之所在，且保證人之保證責任必僅存於在保證之種
    類及限額之範圍內，並非漫無限制，況被告戊○○依民法第七百五十四條規定復
    得隨時終止保證契約，保證人對於終止後主債務人對債權人所產生之債務，自非
    在保證人保證之範圍，則該條款雖未約定再確認條款及原告應重行查核被告有無
    保證之真意的義務，然應認並未違反公平平等互惠之原則。職是，姑且不論被告
    戊○○是否在原告所出提之本票上簽名擔任發票人，原告既未以其執有系爭本票
    為由，爰引票據之法律關係請求被告戊○○負系爭本票之發票人責任，而係本於
    連帶保證之法律關係，請求被告戊○○負連帶清償之責任，則被告戊○○是否同
    意被告峰福公司使用其印章以簽發系爭本票，與其應否負連帶保證之責任尚無關
    涉。原告與被告戊○○所簽定者既為最高限額保證契約，且原告請求清償者為被
    告峰福公司所欠負之融資借貸債務，而該保證契約並未訂有期限，則該保證契約
    於未經被告戊○○依民法第七百五十四條規定終止或有其他消滅原因之前，關於
    被告峰福公司對原告所生融資借貸範圍內之債務，均應負保證責任。被告戊○○
    既自認並未向原告為終止保證契約之意思表示，則該連帶保證契約仍屬有效，至
    為明確。
  (三)再依民法第二百四十七條之一係規定「依照當事人一方預定用於同類契約之條款
    而訂定之契約，為左列各款之約定，按其情形顯失公平者，該部分約定無效：一
    、免除或減輕預定契約條款之當事人之責任者。二、加重他方當事人之責任者。
    三、使他方當事人拋棄權利或限制其行使權利者。四、其他於他方當事人有重大
    不利益者。」依該條規定，僅就顯失公平之條款部分之約定規定為效，並不當然
    宣告全部契約均無效。被告戊○○與原告簽訂之連帶保證書及授信約定書第十一
    條第二款、第五條均約定：如貴庫拋棄擔保物權之全部或一部，或同意更換擔保
    物，或允許主債務人延期清償，或分期清償，均毋需再徵求立約人之同意，立約
    人仍負全部債務之保證責任等語，雖與民法第七百五十一條、第七百五十五條規
    定相違，限制保證人權利之行使，惟被告戊○○既本為連帶保證人，依民法第二
    百七十二條之規定，本需與主債務人負同一責任，當無補充性可言，上開約定是
    否肇致連帶保證人責任加重而生重大之不利益，已非無疑；縱認該約款對於連帶
    保證人顯失公平，仍僅應認此部分條款為無效，殊無就不定期之最高限額保證契
    約全面否定其效力之必要，自難謂系爭保證書全部無效。
    綜上所述，被告抗辯系爭保證書因違反消費者保護法第十二條之誠信與平等互惠
    原則及民法第二百四十七條之一定型化約款公平原則之規定，認最高限額保證契
    約全部無效云云，實難採認。
八、被告峰福公司、丁○○及丙○○表示同意原告之請求，被告己○○對連帶保證書
    與授信契約書上簽章之真正不加爭執，自認確實擔任本件借款之連帶保證人，是
    其等依約就本件借款自應對原告負連帶清償之責任。
九、按稱消費借貸者，謂當事人一方移轉金錢或其他代替物之所有權於他方，而約定
    他方以種類、品質、數量相同之物返還之契約；又借用人應於約定期限內，返還
    與借用物種類、品種、數量相同之物，修正前民法第四百七十四條第一項、第四
    百七十八條前段分別定有明文。次按稱保證者，謂當事人約定，一方於他方之債
    務人不履行債務時，由其代負履行責任之契約；保證債務，除契約另有訂定外，
    包含主債務之利息、違約金、損害賠償及其他從屬於主債務之負擔，同法第七百
    三十九條、第七百四十條亦分別規定明確。綜前所述，原告於八十八年七月九日
    及同年十二月十八日先後放款予被告峰福公司合計四百萬元，被告峰福公司屆期
    未依約清償，全部債務視為到期，經原告數次催討後，尚餘本金二百七十七萬六
    千一百八十九元，被告丁○○、丙○○、己○○與戊○○為本件借款債務之連帶
    保證人，自應與被告峰福公司同負連帶清償之責任，為此，原告依消費借貸及保
    證契約之法律關係請求被告等連帶給付前揭峰福公司積欠之二百七十七萬六千一
    百八十九元如附表所示之利息、違約金（利息計算方式係以未按期清償當時之基
    本放款利率百分之七‧六二五加計百分之二‧二五計算為百分之九‧八七五，後
    經原告減縮為百分之九‧八五，延遲履行時，在六個月以內按前開利率之百分之
    十加計違約金，在六個月以上則按前開利率之百分之二十計付違約金，參照本票
    票面記載之約款），於法有據，應予准許。
十、本件事證已臻明確，兩造其餘攻擊防禦方法及所提之證據，經審酌核與判決結果
    無影響，爰不一一贅述，附此敘明。
丙、假執行部分：
    原告與被告戊○○均陳明願供擔保請准宣告假執行或免為假執行，經核均無不合
    ，爰分別酌定相當之擔保金額，予以准許。
丁、據上論結，原告之訴為有理由，依民事訴訟法第三百八十五條第一項後段、第八
    十五條第二項、第三百九十條第二項及第三百九十二條，判決如主文。
中      華      民      國    九十      年      五      月    二十五    日
                                臺灣板橋地方法院民事第三庭
~B法  官  徐福晉
右正本證明與原本無異。
如不服本判決，應於判決送達後廿日，內向本院提出上訴狀。
中      華      民      國    九十      年      五      月    二十五    日
~B書記官  陳金鳳
附表：
~F0
~T40
┌──┬─────────────┬───────────────────────────┬────────────────────────────────┐
│    │                          │利                                                  息│違                              約                            金│
│編號│本金（新台幣）            ├─────────┬─────────────────┼─────┬──────────┬─────┬─────────┤
│    │                          │利              率│起              迄              日│利      率│起       迄       日│利      率│起      迄      日│
├──┼─────────────┼─────────┼─────────────────┼─────┼──────────┼─────┼─────────┤
│一  │一百三十八萬八千零九十四元│年息百分之九‧八五│自八十九年七月九日至清償日止      │年息百分之│自八十九年七月九日  │年息百分之│自九十年二月九日  │
│    │                          │                  │                                  │０‧九八五│至九十年二月八日止  │一‧九七  │至清償日止        │
├──┼─────────────┼─────────┼─────────────────┼─────┼──────────┼─────┼─────────┤
│二  │一百三十八萬八千零九十五元│年息百分之九‧八五│自八十九年十月十八日至清償日止    │年息百分之│自八十九年十月十八日│年息百分之│自九十年五月十八日│
│    │                          │                  │                                  │０‧九八五│至九十年五月十七日止│一‧九七  │至清償日止        │
└──┴─────────────┴─────────┴─────────────────┴─────┴──────────┴─────┴─────────┘


司法院資訊處製作；財團法人民間司法改革基金會備份。
